臺灣臺北地方法院民事判決　　　　　　　 96年度訴字第333號
原　　　告　乙○○
訴訟代理人　柏有為律師
　　　　　　尹純孝律師
被　　　告　甲○○○○○○○
訴訟代理人　陳振東律師
　　　　　　陳炎琪律師
上列當事人間請求債務不履行事件，本院於中華民國九十六年三
月十五日言詞辯論終結，判決如下：
    主  文
被告應給付原告新臺幣陸拾萬元，及自民國九十五年十一月二十
五日起至清償日止，按年息百分之五計算之利息，
訴訟費用由被告負擔。
本判決第一項由原告以新臺幣貳拾萬元為被告供擔保後，得假執
行。但被告如以新臺幣陸拾萬元為原告預供擔保後，得免為假執
行。
    事實及理由
一、原告起訴主張：
（一）原告於民國95年2月16日下午4時許，前往被告經營之美塑
      診所接受臉部脈衝光治療，詎被告竟違反醫療法之規定，
      將此醫療行為交由非醫師之訴外人姜昱萱進行全部療程，
      當日療程結束後，原告臉部皮膚即產生劇烈疼痛，惟被告
      所屬人員告知此為正常現象。次（同年月17日）日原告因
      疼痛加劇且皮膚出現潰傷，再次前往美塑診所複診，被告
      始承認過失，並與原告簽訂和解協議書（下稱系爭協議書
      ），除賠償原告新臺幣（下同）120,000元作為當日和解
      價金外，並於協議書第3條第2項約定「甲方（即被告）若
      於五個月（一百五十天）後未能將乙方（即原告）復原至
      完好如初（如黑色素沉澱），復原定義為經專業醫生或皮
      膚科醫生判斷，則乙方將對甲方求償和解價金五倍之賠償
      。」
（二）原告因遭被告之前開違法醫療行為造成傷害，除身體承受
      痛苦外，更因傷痕位於臉部明顯部位，精神上備受煎熬，
      惟為求盡快復原，並顧及雙方和諧及被告之聲譽，遂與被
      告簽訂系爭協議書。詎料原告臉部所受傷害，經30天治療
      期及後續5個月之保養後仍無法復原，此由臺灣大學醫學
      院附設醫院皮膚科醫師於同年8月15日開立之診斷證明書
      所載「右臉頰眼睛下方有…棕色斑，右臉頰右耳前方有另
      一…棕色斑，宜於門診追蹤治療。」及同年9月15日復興
      皮膚科診所診斷證明書所載「右臉線狀紅疤，左臉額頭及
      下巴有黑色素沈澱…仍有輕微黑斑狀沈澱，需進一步雷射
      治療。」可證。原告所受傷害經被告於和解協議所承諾之
      時間及療程經過後既無法復原，已如前述，則依系爭協議
      書被告自應給付600,000元予原告，惟原告於協議書所載
      期限同年8月15日（自協議簽定後180日）屆至後，曾多次
      自行或委請律師發函催告被告依約履行給付義務，被告竟
      虛與委蛇，拒不履行，爰依系爭協議書提起本件訴訟等語
      。
（三）對被告答辯之陳述：
    1.原告受傷後雖經30日之治療及5個月之美白保養，惟至雙
      方約定復原至完好如初之期限末日，原告臉部所受傷害並
      未完全復原，仍留有疤痕及斑點，均有前揭臺灣大學醫學
      院附設醫院皮膚科醫師及復興皮膚科診所之診斷證明書可
      資佐證，從而被告稱原告「再作幾天美白保養即可完全復
      原」云云顯非事實。
    2.原告於簽定系爭協議書後，即依約配合接受30日之治療及
      後續5個月之美白保養，期間原告為求儘快復原，更依協
      議書第1條所示，從未有至高山、海邊曝曬，或有不正常
      作息之情事。被告認原告於上揭期間內常搭乘飛機出國，
      受到過量紫外線之照射，違反協議書第1條之約定云云，
      惟查系爭協議書第1條雖約定須避免「高紫外線環境曝曬
      」，惟僅例舉不得前往高山、海邊，而「搭乘飛機」並不
      在雙方約定之禁止行為之內，被告認為原告經常搭機係屬
      違約，顯失依據。
   3、此外，系爭協議書第3條後段約定被告若於5個月後，未能
      將原告復原至完好如初，則原告將求償和解價金5倍之賠
      償，則雙方顯以被告「於150天後未能將原告復原至完好
      如初」為停止條件之約定，原告於約定期限屆至時既未復
      原至完好如初，被告即應賠償和解價金5倍（即600,000元
      ）予原告，是被告抗辯其已履行一部分債務而請求本院酌
      減賠償金額，顯無理由。
（四）聲明：(1)被告應給付原告600,000元，及自本訴狀繕本送
      達翌日起至清償日止，按年息百分之5計算之利息。(2)原
      告願供擔保，請准宣告假執行。
二、被告則以下列辯詞置辯：
（一）兩造於95年2月17日就原告接受被告脈衝光療程所受傷害
      乙事簽訂系爭協議書，被告並於當日即依協議書第2條約
      定給付原告120,000元之和解價金。依被告專業知識經驗
      評估，認為原告所受傷害僅須治療30天，只要原告不做高
      紫外線環境曝曬、生活作息不規律、不當飲食等有害於皮
      膚保養之不當行為，則於30日治療後僅需再進行5個月之
      美白保養，便絕對足以完全復原。嗣原告接受被告30日治
      療及後續5個月美白保養，而於系爭協議書約定期限即同
      年8月15日屆至時，原告之疤痕傷口已完全傷原，只剩下
      一些皮膚暗斑，亦只要再做幾天美白保養即可完全復原，
      然而經被告詢問原告，卻發現原告竟於治療及美白保養期
      間內經常搭乘飛機出國。查高空之紫外線遠高於平地，縱
      於高空之機艙內，亦會受到過量之紫外線照射，尤其原告
      臉部皮膚正在治療保養期間，受到紫外線照射影響尤甚，
      因此原告於治療及保養期間屢次搭乘飛機，於高紫外線環
      境下曝曬，顯然已違反系爭協議書第1條之約定，從而被
      告對於原告皮膚無法復原之結果，自得拒絕理賠。
（二）退步言之，縱認被告仍須對原告臉上剩餘暗斑加以賠償，
      原告請求600,000元之賠償亦屬過高。查原告經被告30日
      之治療及5個月之美白保養後，原告臉上疤痕已完全消除
      ，暗斑亦已大幅減少，其臉上剩餘暗斑僅需再做幾天美白
      即可消除，原告既無多大損害可言，而被告亦確實對原告
      進行多次治療，故原告仍要求600,000元全額賠償顯屬過
      高且不合理，從而依民法第251條、第252條規定主張應酌
      減該過高之違約賠償金。
（三）聲明：(1)原告之訴駁回。(2)如受不利益判決，願供擔保請
      免宣告假執行。
三、本件兩造不爭執之事項：
（一）原告於95年2月16日下午4時許，前往被告經營之美塑診所
      接受臉部脈衝光治療，由不具醫師資格之訴外人姜昱萱為
      原告進行全部療程，致原告臉部皮膚產生劇烈疼痛並受有
      傷害。
（二）兩造於同年月17日簽訂系爭協議書，其中第3條第2項約定
      ：「甲方（即被告）若於五個月（一百五十天）後，未能
      將乙方（即原告）復原至完好如初〈如黑色素沉澱〉，復
      原定義為經專業醫生或皮膚科醫生判斷，則乙方將對甲方
      求償和解價金五倍（即600,000元）之賠償。」
（三）原告經被告施以30日治療及5個月之美白保養，而於系爭
      協議書第3條第2項約定期限屆至後，原告臉上仍留有若干
      皮膚暗斑。
四、得心證之理由：
    原告主張其因被告之過失醫療行為，致其臉部受有傷害，嗣
    經被告對原告施以治療及美白保養仍未能回復至完好如初，
    爰依系爭協議書請求被告給付和解價金5倍之賠償等語，而
    被告則以前揭辯詞資為抗辯。是本件爭點為：（一）原告是
    否違反系爭協議書第1條約定？（二）被告是否已履行一部
    分債務？（三）系爭協議書約定之違約金數額是否過高？茲
    分別論述如下：
（一）原告並未違反系爭協議書第1項約定。
    1.按當事人主張有利於己之事實者，就其事實有舉證之責任
      ，民事訴訟法第277條前段定有明文。本件被告既抗辯原
      告有系爭協議書第1條所約定「高紫外線環境曝曬」之不
      當行為，自應就此部分事實負舉證責任，合先敘明。
    2.被告雖辯稱高空之紫外線遠高於平地，縱於高空之飛機座
      艙內亦然，而原告在治療保養期間屢次搭乘飛機於高紫外
      線環境下曝曬，顯然已違反系爭協議書第1條約定，被告
      自得拒絕理賠云云。惟查人體在搭乘飛機時接受紫外線照
      射之程度，依其乘坐位置（靠窗或機艙內側）、飛行時間
      （日間、傍晚或夜間）、飛行時數（短程或長時間飛行）
      以及窗戶開閉等因素影響勢必有所差異，被告未能表明原
      告搭乘飛機時是否有關窗、飛行時間暨時數如何、坐於機
      艙何處等具體情事，僅提出乙份未附佐證之「享受陽光『
      紫外線』對皮膚的傷害你瞭解多少呢？」網路文章（見本
      院卷第17頁），即空言指摘原告搭乘飛機必受有高紫外線
      曝曬云云，其真實性已屬可疑，況系爭協議書第1條約定
      所謂「高紫外線環境曝曬」不當行為，亦僅例示「高山」
      及「海邊」2種符合前揭高紫外線環境曝曬之情形，搭乘
      飛機則未在協議書中明列，從而依社會生活之經驗法則，
      不具醫療專業知識之原告顯難知悉乘坐飛機可能會受到紫
      外線照射。是被告抗辯原告多次搭機係構成違約云云，自
      難採信。
（二）被告亦未依約對原告一部履行賠償債務。
    1.按系爭協議書第3條第2項規定：「甲方（即被告）若於五
      個月（一百五十天）後，未能將乙方復原至完好如初〈如
      黑色素沉澱〉，復原定義為經專業醫生或皮膚科醫生判斷
      ，則乙方（即原告）將對甲方求償和解價金五倍（即600,
      000元之賠償。」上開所謂「完好如初」並特別註明「如
      黑色素沉澱」，依文義解釋，即係兩造約定被告須將原告
      臉部治療回復至其尚未接受脈衝光療程之完好狀態，縱使
      治療後原告臉部僅留有黑色素沉澱等瑕疵，仍非完好如初
      ，從而原告仍得向被告請求和解價金5倍之賠償。質言之
      ，兩造係以被告於150天後能否將原告臉部復原至完好如
      初作為原告向被告請求違約金之解除及停止條件，而與被
      告對原告實施治療之次數無涉。再參酌原告之職務係平面
      模特兒，須經常拍攝臉部特寫相片，對於其臉部皮膚之狀
      況，當較常人有更高之要求標準，是兩造前揭約定對於被
      告尚非過苛，亦符合系爭協議之本旨。
    2.查原告經被告施以30日治療及5個月之美白保養後，原告
      臉上仍留有若干皮膚暗斑，已如前述，則依上開說明即不
      該當「完好如初」而使停止條件成就，是原告依爭協議書
      第3條第2項向被告請求全數違約賠償，洵屬有據，而被告
      抗辯原告經其多次治療後臉上僅餘若干暗斑，被告實已履
      行部分債務，故違約金應予減少云云，即非可採。
（三）系爭協議書約定之違約金數額尚非過高。
    1.按約定之違約金額過高者，法院得減至相當之數額，為民
      法第252條所明定，此規定乃係賦與法院得依兩造所提出
      之事證資料，斟酌社會經濟狀況並平衡兩造利益而為妥適
      裁量、判斷之權限，非謂法院須依職權蒐集、調查有關當
      事人約定之違約金額是否有過高之事實，而因此排除債務
      人就違約金過高之利己事實，依辯論主義所應負之主張及
      舉證責任。況違約金之約定，為當事人契約自由、私法自
      治原則之體現，雙方於訂約時，既已盱衡自己履約之意願
      、經濟能力、對方違約時自己所受損害之程度等主、客觀
      因素，本諸自由意識及平等地位自主決定，除非債務人主
      張並舉證約定之違約金額過高而顯失公平，法院得基於法
      律之規定，審酌該約定金額是否確有過高情事及應予如何
      核減至相當數額，以實現社會正義外，當事人均應同受該
      違約金約定之拘束，法院亦應予以尊重，始符契約約定之
      本旨。再按約定之違約金是否過高，應依一般客觀事實、
      社會經濟狀況及債務人若能如期履行債務時，債權人可得
      享受之利益等一切情狀為衡量標準。（最高法院93年台上
      字第909號判決、86年台上字第575號判決參照）
    2.查本件兩造於簽訂系爭協議書時，被告既同意若未能將原
      告回復至完好如初，原告得向其請求和解價金5倍之賠償
      ，被告當時應已盱衡自己履約之意願、經濟能力、違約時
      原告所受損害之程度等主、客觀因素，而本於自由意識及
      平等地位為自主之決定，本院對雙方之約定原則上自應予
      以尊重。是揆諸上開說明，系爭協議書約定之違約金數額
      即非過高，則原告向被告請求600,000元違約金，當難謂
      有何不當可言。
（四）綜上所述，原告依系爭協議書第3條第2項約定，請求被告
      給付600,000元，及自訴狀繕本送達翌日即95年11月25日
      起至清償日止，按年息百分之5計算之利息，為有理由，
      應予准許，
五、兩造陳明願供擔保請為宣告假執行或免為假執行，經核均與
    規定相符，爰分別酌定相當之擔保金額予以宣告。
六、因本件事證已臻明確，兩造所提出之其餘證據及陳述，經本
    院斟酌後，認與判決結果無影響，爰不一一論駁，附此敘明
    。
七、訴訟費用負擔之依據：民事訴訟法第78條。
中　　華　　民　　國　　96　　年　　3 　　月　　30　　日
                  民事第二庭    法　官　黃雯惠
以上正本係照原本作成。
如對本判決上訴，須於判決送達後20日內向本院提出上訴狀。
中　　華　　民　　國　　96　　年　　3 　　月　　30　　日
                                書記官　林玗倩
